行　政　法　院　判　決　　　　　　　　　　　　　八十七年度判字第一四九○號
　　再 審原 告　力達國際貿易有限公司
　　代　表　人　甲○○
　　訴訟代理人　林鎰珠　律師
　　再 審被 告　經濟部中央標準局
右當事人間因商標移轉事件，再審原告對本院中華民國八十六年十二月四日八十六年
度判字第三○○四號判決提起再審之訴。本院判決如左︰
　　主  文
再審之訴駁回。
　　事  實
緣案外人藍手股份有限公司（下稱籃手公司）於民國七十五年一月十日以「優西西U.
C.C.」商標，指定使用於當時商標法施行細則第二十七條第三類之漆、塗料商品申請
註冊，作為其註冊第二九七九八三號「優西西」商標之聯合商標，經再審被告審查核
准，列為註冊第三三三一三三號商標，八十一年十一月二十七日藍手公司申請將該商
標移轉註冊於再審原告，亦經再審被告八十一年十二月十四日台商九五八字第二二三
五三○號函准予移轉，嗣再審被告查得藍手公司業經台北市政府建設局八十一年二月
十五日建一字第○八○七○八號函解散登記在案。依當時商標法第三十三條第一款規
定及經濟部七十四年八月二十日經（七四）商字第三六一一○號函釋，藍手公司已廢
止營業，註冊第三三三一三三號「優西西U.C.C.」商標專用權當然消滅，乃以八十五
年八月二日台商七九一字第二一四三一六號函將再審原核准移轉註冊之處分撤銷，復
為不予受理之處分，再審原告不服，循序提起行政訴訟，經本院八十六年度判字第三
○○四號判決駁回，再審原告以原判決有行政訴訟法第二十八條第一款規定之事由，
提起再審之訴，茲摘兩造訴辯意旨於次：
再審原告起訴意旨略謂：一、按「適用法規顯有錯誤者，當事人對於行政法院之判決
，得向該院提起再審之訴」，為行政訴訟法第二十八條第一款之規定，查原判決，有
「適用法規顯有錯誤」之情形，蓋中央法規標準法第五條第二款規定：「關於人民之
權利義務者」應依法律定之，且同法第六條亦明示：「應以法律規定之事項，不得以
命令定之」，查修正前商標法第三十三條第一款有關「廢止營業」之規定，攸關人民
商標專用權利之存廢，其具體之構成要件，自應依法律之規定逐一考量、適用，今者
，原判決一再援引經濟部七十四年八月二十日經（七四）商字第三六一一○號函之解
釋，作為其判定「再審原告之訴駁回」之依據，實係以行政命令取代法律，並置民法
、公司法之相關規定於不論，實難謂無適用法規明顯錯誤之失。況即以該經濟部解釋
函而論，既說明「依公司法為解散登記或撤銷登記者」，為修正前商標法第三十三條
所稱之廢止營業，卻未就公司法上有關解散登記之規定，如第二十五條：「解散之公
司，於清算範圍內，為尚未解散。」；第二十六：「前條解散之公司於清算範圍內
，得為了結現務及便利清算之目的，『暫時經營業務』。」及民法第四十條第二項：
「法人至清算終結止，在清算之必要範圍內，為存續。」等之規定，一併昭示於解
釋函中，該一行政命令亦難謂未與具體存在之相關法條相牴觸，應屬無效之命令，乃
原判決未查，竟逕予適用，焉無適用法規錯誤之失﹖自應予以廢棄，再析陳如次，盼
鈞院重新加以斟酌。二、本案再審被告機關以再審原告之前手－藍手股份有限公司－
於八十一年二月十五日業經解散登記，已構成當時商標法第三十三條第一款所規定：
「商標專用權人廢止營業者，其專用權當然消滅」之事由，因而認系爭商標之專用權
既已當然消滅，即無法於八十一年四月二十五日由再審原告所受讓，爰撤銷原經核准
之移轉註冊，並為不受理之處分，然則，「廢止營業」者，乃停止營業且不復營業之
謂，則是否有停止且不再營業之行為，純屬消極事實認定之問題，只要有反證之存在
，即不宜率加斷定，且行政機關對此攸關人民權利存廢之法律事實，應審慎採證，若
有任何事實、證據足堪認定專用權人尚有營業之行為，即難率指有「廢止營業」致專
用權消滅之情事。如本案中，再審原告已具體舉證說明系爭商標於移轉予再審原告之
時，其專用權人尚有具體之營業行為，並未達「廢止營業」之程度，惟原判決及再審
被告機關等卻僅以一經濟部之解釋函，即以「解散登記」取代法條上之「廢止營業」
，更絲毫未將相關法律上有關「解散登記」之規定一併適用，實蔑人民既有之權利
，並有適用法規錯誤之明顯疏失，自無由再予維繫。三、即就經濟部經（七四）商字
第三六一一○號函釋論之，亦難謂原處分暨原判決等於適用法規時無所違誤，按該一
解釋既謂「依公司法為解散登記或撤銷登記者」為「廢止營業」，則於審查商標之是
否構成當然消滅事由，自應就公司法上有關解散登記之規定為一併之適用，是如公司
法第二十五條所明定：「清算範圍內，為尚未解散。」、第二十六條：「得為了結
現務及便利清算之目的，『暫時經營業務』。」等，既規定公司縱已為解散登記，然
於其清算期間，仍可經營業務，並為尚未解散，即確認清算期間之公司，其法人人
格並非當然消滅，而人格既未消滅，其所擁有之商標專用權益，即無反而先行消滅之
理，且清算期間法人所為之營業行為，乃至讓與商標專用權益之事實，仍應獲法律之
認可，再審被告機關等遽以再審原告之前手已經核准解散登記云云，即全盤否定其於
清算範圍內，為了結現務及便利清算之目的，暫時經營業務，並讓與其商標專用權予
再審原告之事實，明顯牴觸公司法、民法之規定，實屬違誤。四、至原判決以前述公
司法所為「為尚未解散」等規定，「乃為便於清算所為之擬制」云云，更僅為曲解
立法本旨所為之詮譯，蓋法人「於清算程序或破產程序終結前，其商標專用權為存
續」，乃現行商標法第三十四條第二款但書之規定，而本案雖非適用現行法條，然由
法條之明示可知，擷取自公司法之此一規定，確為適用法條所應斟酌之必要條件，要
非「便於清算所為之擬制」而已，乃原判決拒就公司法之相關規定加以考量，亦未斟
酌再審原告所提出「法人尚未廢止營業」之具體事證，即率將「原告之訴駁回」，洵
難以令人心服。遑論再審原告前手固於民國八十一年二月十五日經台北市政府建設局
核准解散登記，惟為了結現務，仍暫時繼續營業，此有其購買八十一年四月份之統一
發票、申報八十一年三至四月份之銷售額與稅額之申報書以及營業稅繳款書等資料可
稽，是由該等資料已足證明，再審原告前手於解散登記之後，仍有繼續營業之事實，
並依法繳納營業稅，絕無廢止營業之情事；又，其於清算期間之八十一年四月二十五
日，將系爭「優西西U.C.C.」商標及相關營業售予再審原告，有藍手股份有限公司出
售商品存貨及公司資產售予再審原告之發票可證，而至民國八十四年三月，藍手公司
向台北地方法院士林分院呈報清算人為「許范紅英」，經該院八十四年四月六日民事
庭函指示准予備查，並請依公司法有關規定儘速進行清算程序，復於八十五年十月三
日函知該公司已清算完畢，准予備查，足見再審原告前手雖經台北市政府核准解散登
記，然於清算期間，尚有繼續營業並出售公司資產之行為，自未廢止營業，法人人格
並非當然消滅，亦未構成專用權當然消滅之事由，而再審原告受讓其權利，並向商標
主管機關為移轉之登記，悉依法律而為，何以遭受「不受理」之處分﹖五、即或「（
法人）於清算程序或破產程序終結前，其商標專用權視為存續」之規定，係八十二年
十二月二十二日修正公布之商標法第三十四條第二款但書始增訂，惟本案雖非適用修
正後商標法之規定，但對法條之語意既生爭議，而修正後之法條並非改變構成要件，
僅係修正用語而使適用要件更明朗，於斟酌適用上之疑義及法理時，難謂不得優於行
政命令加以參考，而現行商標法第三十四條第二款之修正理由，指出：「現行條文第
一款所稱『廢止營業』，語意不明，迭生爭議，適用上甚為困擾，爰參酌目前實務，
予以明定，並列為第二款」，是修正之條文係「參酌目前之實務」而來，並非改變原
有法條之適用範圍，更係原即存在於公司法、民法之規定中，而於適用修正前條文時
，本即應予以考量者，則原判決及再審被告等機關拒就再審原告之前手於清算程序中
確未廢止營業之事實加以審酌，所為之處分誠屬違誤，此亦有左列判決意旨足供參酌
：(一)台灣台中地方法院八十五年度自字第九八一號刑事判決指出：「又查八十二年十
二月二十二日修正前商標法第三十三條第一項雖規定：商標專用權人廢止營業者，商
標專用權當然消滅。而所稱廢止營業之意，被告等雖指出經濟部七十四年八月二十日
經（七四）商三六一一○號函曾謂『廢止營業』指：一、依商業登記法為歇業或撤銷
之登記者。二、依公司法為解散登記或撤銷登記者。三、依所得稅法為營利事業稅籍
註銷者，即為商標法第三十三條所稱廢止營業。然查，被告等亦提出商標法第三十三
條修正理由，即是為免『廢止營業』語意不同，迭生爭議，適用上甚為困擾，故予以
修正等語，可見八十二年十二月二十二日修正前之商標法第三十三條所稱廢止營業，
『仍應本於事實予以認定，不因行政管理上之登記有否撤銷或註銷等為判斷之標準』
」。(二)鈞院七十四年判字第三二九號判決亦明示：「商標專用權為財產權之一種，依
法得與其營業一併移轉於他人．．．。從而，繼續營業中之商標專用權人，固得依商
標法第二十八條第一項規定，將商標專用權與其營業一併移轉於他人，『即歇業、停
業或廢業之營業主體在清算未完結前，亦得將其商標專用權移轉與他人，以了結其業
務』」。(三)鈞院八十六年判字第二九五八、三○五七號判決則針對同一案情均指示：
「苟解散之公司事實上，據此規定經營業務中，既仍在為營業行為，且係承襲原有之
營業繼續為之，於其營業之時期，自不能認已廢止營業，從而其享有之商標專用權，
尚不能認公司為解散登記時已當然消滅，此時公司為了結現務及便利清算，得將商標
專用權其商品經營一併移轉他人，．．．又原告引據八十二年十二月二十二日修正公
布商標法第三十四條第二款但書規定法人之商標專用權於清算終結前為存續，於修
正理由云參酌目前實務予以明定，似以修正前之實務即認公司解散，其專用權並非當
然消滅」。六、綜上論陳，修正前商標法第三十三條第一款有關「廢止營業」之規定
，攸關人民權益之存廢，若其構成要件有疑義，依法應依法律定之，則原判決及再審
被告等機關以經濟部解釋函之如何，認再審原告自前手受讓所得之商標專用權已消滅
，進而撤銷原已核准之移轉並為不受理之處分，實不啻以行政命令取代法律，草率剝
奪人民既有之權益，顯有適用法規錯誤之情事，況，商標專用權人是否確已「廢止營
業」，應就具體之事實、證據認定之，而再審原告之前手於清算程序中，確有繼續營
業及出售公司資產之行為，乃不爭之事實，原判決及再審被告等機關亦未就此加以質
疑，則僅就未經周延解釋之行政命令斷章取義，棄公司法、民法有關解散登記之相關
規定於不顧，亦係適用法規錯誤之失。尤其，徵諸八十六年五月七日公佈之商標法部
分修正條文已將此一條款刪除，並明示修正理由乃：「商標專用權日漸受重，財產
上之價值亦相對提高，甚至得以之作為質權標的，若輕易規定商標專用權當然消滅，
將嚴重影響商標專用權價值，故本款之規定在各國立法例上極為少見，實務執行上也
頗多窒礙。」更可窺見立法趨勢，則原判決及再審被告機關等逕據內容原即有待斟酌
之行政命令，未就應適用之法條加以考量，即為再審原告原經核准之移轉登記應予撤
銷，並為不受理處分之認定，實不僅抱殘守缺，更有明顯適用法規錯誤之行為，其判
決及處分自無以維繫。為此，懇請鈞院明鑒，賜為判決將原判決廢棄並撤銷一再訴願
決定及原處分，以允法旨，並維權益等語。
再審被告答辯意旨略謂：一、按依八十二年十二月二十四日修正前商標法第三十三條
第一款之規定：商標專用權人廢止營業者，其專用權當然消滅，但何謂「廢止營業」
，商標法未有規定。又依經濟部七十四年八月二十日經（七十四）商第三六一一○號
函釋：依公司法為解散登記或撤銷登記者即為商標法第三十三條第一款所稱之「廢止
營業」，應係就商標法之規定加以闡釋，並無違反中央法規標準法之情事，亦非以命
令代替法律，本案依台北市政府建設局八十四年二月十日證字第九三八八○七號附件
資料顯示，本件商標原專用權人藍手公司已於八十一年二月十五日經台北市政府建設
局以建一字第○八○七○八號函解散登記在案，依前揭規定及函釋，其商標專用權當
然消滅。至於解散後有無清算並不影響其專用權消滅之事實，大院八十六年度判字第
三○○四號判決意旨尚無適用法規顯有錯誤之處。二、又即公司解散後有無營業乙點
縱應予斟酌，大院八十六年度判字第三二六一號判決，業認為原專用權人藍手公司提
出之統一發票證明、銷售額與稅額申報書及營業稅繳款書，僅足以證明藍手公司清算
期間了結現務之情形，尚不足以證明該公司解散登記廢止營業後，仍從事正常之營運
行為。縱上開證物足以證明藍手公司於解散登記後，仍繼續為超越清算範圍之營業行
為，亦屬不法行為，不得據為商標專用權未消滅之論據。再審原告憑一己之見一再爭
執，僅為法律見解不同之問題，大院前述判決並無適用法規顯有錯誤情事，自不符再
審要件，再審原告之訴應予駁回等語。
    理  由
按行政訴訟當事人對本院之判決提起再審之訴，必須具有行政訴訟法第二十八條所列
各款情形之一者，始得為之。而該條第一款所謂適用法規顯有錯誤者，係指原判決所
適用之法規與該案應適用之現行法規相違背或與解釋判例有所牴觸者而言；至於法律
上見解之歧異，再審原告對之縱有爭執，要難謂為適用法規錯誤，而據為再審之理由
。本件再審被告以系爭註冊第三三三一三三號「優西西U.C.C.」商標原專用權人藍手
公司既已於八十一年二月十五日解散登記，則系爭商標之專用權當然消滅，則其於八
十一年十一月二十七日將系爭商標之註冊轉讓與再審原告，係在其專用權消滅後之轉
讓，乃將核准移轉之處分撤銷，復為不予受理之處分，再審原告循序起訴稱，藍手公
司雖於八十一年二月間解散登記，但為了結現務仍繼續營業，依公司法及民法規定清
算中之法人視為未解散，再審原告於藍手公司清算中受讓系爭商標專用權，並非無效
，經濟部將公司解散登記為廢止營業，係以行政命令代替法律，現行商標法已明定
為法人之商標專用權人經解散者，於清算程序終結前其專用權為存續，顯見此為立
法趨勢，再審被告不應抱殘守缺，強將藍手公司之解散登記為廢止營業云云，原判
決以八十一年間有效之商標法第三十三條第一款雖規定商標專用權人廢止營業者，商
標專用權當然消滅，但何謂廢止營業該法並未有規定，故經濟部七十四年八月二十日
經（七四）商字第三六一一○號函將依公司法為解散登記或撤銷登記者解為廢止營業
，應係就商標法之規定加以闡述，並無違反中央法規標準法之情事，亦非以命令代替
法律，至公司法及民法所謂法人在清算必要範圍內為存續，以及公司法所解散之公
司，於清算範圍內，視為尚未解散等規定，乃為便於清算所為之擬制，不得據為法人
尚未廢止營業之論據，此外現行商標法第三十四條第二款所謂法人於清算程序中其商
標專用權為存續之規定，既為行為時法之所無，亦不得溯及既往，認藍手公司於移
轉系爭商標註冊時，仍然存續。藍手公司既在完成解散登記後，始將系爭商標之註冊
移轉與再審原告，則再審被告依據當時商標法規定認藍手公司係於商標專用權消滅後
始行移轉，將核准該項移轉之處分撤銷，並將再審原告移轉註冊之申請為不受理之處
分，揆諸首揭說明，於法洵無違誤，遂駁回再審原告在前程序之訴。核原判決所適用
之法規與本案所適用之現行法規並無違背，與解釋判例亦無牴觸。原告對之縱有爭執
，亦僅為法律見解之歧異，尚不得執為再審之理由。至所引本院八十六年度判字第二
九五八號判決並未列為判例，該判決所持見解，亦僅屬與原判決有所歧異而已，尚不
得執為原判決適用法規顯有錯誤之論據。再審原告起訴意旨，難謂有再審理由，應予
駁回。
據上論結，本件再審之訴為無理由，爰依行政訴訟法第三十三條、民事訴訟法第五百
零二條第二項，判決如主文。
中    華    民    國     八十七      年      七      月     二十四      日
                    行 政 法 院 第 三 庭
                                審 判 長 評  事      陳  石  獅
                                         評  事      趙  永  康
                                         評  事      高  啟  燦
                                         評  事      蔡  進  田
                                         評  事      鄭  淑  貞
右  正  本  證  明  與  原  本  無  異
                                         法院書記官  郭  育  玎
中    華    民    國     八十七      年      七      月     二十七      日
